【裁判字號】    89,上易,1215
【裁判日期】    890921
【裁判案由】    詐欺
【裁判全文】
臺灣高等法院高雄分院刑事判決                  八十九年度上易字第一二一五號
    上  訴  人  台灣高雄地方法院檢察署檢察官
    被      告  乙○○
右上訴人因被告詐欺案件，不服臺灣高雄地方法院八十九年度易字第一四三號中華
民國八十九年六月十五日第一審判決（起訴案號：臺灣高雄地方法院檢察署八十八年
度偵字第一八五五一號），提起上訴，本院判決如左：
      主   文
上訴駁回。
    理  由
一、本案經本院審理結果，認第一審判決以被告乙○○之犯罪不能證明，而為被告無
    罪之諭知，認事用法均無不當，應予維持，並引用第一審判決書記載之證據及理
    由，如附件。
二、上訴意旨略以：被告乙○○受告訴人全縉工業股份有限公司（以下簡稱全縉公司
    ）委託，處理楓立企業有限公司（以下簡稱楓立公司）積欠全縉公司新臺幣（下
    同）七百萬元債務事宜。嗣於同年月二十二日，二公司達成協議，由告訴人全縉
    公司以三千二百萬元受讓楓立公司所有坐落高雄縣大寮鄉○○段二五九一地號土
 地及其上廠房、機器、設備，被告乙○○因見有機可乘，竟意圖為自己不法之所
    有，向全縉公司詐稱：須給付部分價金給楓立公司及辦理土地過戶須用款云云，
    致全縉公司不知有詐，而將面額共計一百七十六萬二千四百九十二元之客票二十
    五張及現金十二萬元交付乙○○。詎事後被告乙○○僅返還面額共七十六萬二千
    八百十八元之客票五張及現金十二萬元，餘二十張客票，共九十九萬九千六百七
    十四元，則拒不返還並予提示兌領，雖被告辯稱該部分，是全縉公司給付之酬金
    。惟如全縉公司同意給付酬金一百一十萬元，當無預付一百八十八萬二千四百九
    十二元，遠超過被告所稱之酬金。又退步言之，如被告不負詐欺罪責，惟被告迄
    今拒不返還九十九萬九千六百七十四元，亦涉有刑法第三百三十五條侵占罪嫌云
    云。
三、經查，被告受告訴人全縉公司之委託代為處理楓立公司積欠七百萬元債務，嗣經
    被告折衝協調告訴人公司與楓立公司達成協議，由告訴人公司以三千二百萬元受
    讓楓立公司所有坐落高雄縣大寮鄉○○段二五九一地號土地及其上廠房、機器、
    設備，用以抵償楓立公司積欠全縉公司之七百萬元債務等情，告訴人乃將執有楓
    立公司簽發之支票共六百餘萬元及楓立公司交付告訴人之客票二十五張共一百七
    十六萬二千四百九十二元，交由被告於楓立公司履行上開協議後返還楓立公司，
    業據被告及告訴人分別供陳甚詳，且有被告所提出之授權書影本及切結書影本各
    一件為憑，足見被告確實受全縉公司委託處理楓立公司積欠債務事宜，並達成協
    議，訂立切結書，告訴人自應返還楓立公司上開票據，是告訴人交付上開票據，
    並非被告施以任何詐術，致告訴人陷於錯誤。
四、次查，告訴人委託被告代為處理楓立公司積欠之七百萬元債務，約定於楓立公司
    履行上開協議辦理土地過戶後，給付被告報酬一百一十萬元等情，亦據被告供述
    不移，核與告訴人代表人洪寶龍於本院陳稱：「（有無約定給被告報酬？）是朋
    友建議給一百一十萬元的酬勞，是指土地過戶完畢才給的。」等語（見本院八十
    九年八月二十一日訊問筆錄）。足見雙方確有約定被告代告訴人催討債務，並於
    楓立公司履行協議，辦妥土地所有權移轉登記後，給付被告報酬一百一十萬元無
    訛。
五、又告訴人與楓立公司協議，由全縉公司以三千二百萬元受讓楓立公司所有土地及
    其上廠房、機器、設備，除以楓立公司積欠之七百萬元債務抵償外，約定於八十
    八年四月一日起給付楓立公司六百萬元，設定抵押權完畢再付二百五十萬元，辦
    理過戶完畢時付清尾款，有切結書影本在卷可憑，而楓立公司於達成上開協議後
    ，即將身分證、所有權狀、印章等辦理所有權移轉登記證件交付告訴人，惟告訴
    人並未依約付款，亦未辦理設定、過戶手續，經楓立公司訴請法院請求告訴人履
    行契約，告訴人以土地非楓立公司所有，且為農地為由解除契約，此經證人即楓
    立公司負責人王淑娘及總經理洪德褔於本院證述屬實，並有台灣高雄地方法院八
    十八年度重訴字第三六六號民事判決書影本附卷可稽。是被告辯稱，因告訴人與
    楓立公司協議訂立切結書後，告訴人不願履行契約，致未辦理土地所有權移轉登
    記，堪以採信。又告訴人因故不願履行契約，被告將告訴人交付之上開票據扣留
    二十張客票，共九十九萬九千六百七十四元，其餘票據均退還告訴人等情，亦經
    告訴人陳明在卷，如被告有不法所有之意圖，自無再退還其餘票據之必要；從而
    被告認係告訴人毀約，致無法履行協議，乃將告訴人交付保管之上開票據，扣除
    告訴人應付之報酬後，退還其餘票據。難認被告主觀上有為自己或第三人不法所
    有之意圖，此顯係被告與告訴人間雙方就委任事項、報酬等契約內容及契約履行
    問題所生之爭執，應屬民事糾葛，自與刑法詐欺罪或侵占罪之構成要件尚有未合
    ，要難以該罪相繩。
六、綜上所述，告訴人交付上開票據，係委託被告處理楓立公司積欠之債務，而被告
    確有協調雙方並達成協議，訂立切結書，被告並未施以任何詐術，告訴人亦無陷
    於錯誤可言。嗣告訴人因故不願履行契約，致未辦理土地所有權移轉登記，被告
    認係告訴人毀約，致無法履行協議，乃將告訴人交付保管之上開票據，扣除告訴
    人應付之報酬後，退還其餘票據。難認被告主觀上有為自己或第三人不法所有之
    意圖，核與刑法詐欺、侵占罪之構成要件不符，本件純屬民事糾葛，告訴人自可
    依民事訴訟程序尋求救濟。此外，復查無其他積極證據足以證明被告有何公訴人
    指述之犯行，因此原審以不能證明被告犯罪而諭知無罪之判決，核無不合，檢察
    官上訴意旨，仍執前詞，非有理由，應予駁回。
據上論結，應依刑事訴訟法第三百六十八條、第三百七十三條，判決如主文。
中    華    民    國     八十九     年       九       月     二十一     日
                              臺灣高等法院高雄分院刑事第一庭
     審判長法官  翁慶珍
                                        法官  李春昌
                                        法官  周賢銳
右甲本證明與原本無異。
不得上訴。
                                      書記官  黃琳群
中    華    民    國     八十九     年       九       月    二十五      日
                                                                        Ｋ
附件：
臺灣高雄地方法院刑事判決                        八十九年度易字第一四三號
    公  訴  人  臺灣高雄地方法院檢察署檢察官
    被      告  乙○○  男五十一歲（民國○○○年○月○○○日生）
                        住高雄縣鳳山市○○路一四０巷二弄廿四號
                        身分證統一編號：Ｓ一0000000號
右列被告因詐欺案件，經檢察官提起公訴（八十八年度偵字第一八五五一號），本院
判決如左：
    主  文
乙○○無罪。
    理  由
一、公訴意旨略以：被告乙○○於民國八十八年三月間，受全縉工業股份有限公司（
    以下簡稱全縉公司）之託，處理楓立企業有限公司（以下簡稱楓立公司）積欠全
    縉公司新臺幣（下同）七百萬元債務事宜。嗣於同年月二十二日，二公司達成協
    議，由全縉公司以三千二百萬元受讓楓立公司所有坐落高雄縣大寮鄉○○段二五
    九一地號土地及其上廠房、機器、設備，被告乙○○因見有機可乘，竟意圖為自
    己不法之所有，向全縉公司詐稱：須給付部分價金給楓立公司及辦理土地過戶須
    用款云云，致全縉公司不知有詐，而將面額共計一百七十六萬二千四百九十二元
    之客票二十五張及現金十二萬元交付乙○○。詎事後全縉公司發現有詐，屢向乙
    ○○催討，乙○○僅返還面額共七十六萬二千八百十八元之客票五張及現金十二
    萬元，餘二十張客票則拒不返還，並予提示兌領，因認被告乙○○涉犯刑法第三
    百三十九條第一項之詐欺取財罪嫌云云。
二、按犯罪事實應依證據認定之，無證據不得推定其犯罪事實；不能證明被告犯罪者
    ，應諭知無罪之判決，刑事訴訟法第一百五十四條、第三百零一條第一項分別定
    有明文。次按刑法第三百三十九條第一項詐欺罪之成立，以意圖為自己或第三人
    不法所有，以詐術使人將本人或第三人之物交付為要件。所謂以詐術使人交付，
    必須被詐欺人因其詐術而陷於錯誤，若其所用方法，不能認為詐術，亦不致使人
    陷於錯誤，即不構成該罪（最高法院四十六年臺上字第二六○號判例參照）。而
    認定犯罪事實應依證據，為刑事訴訟法所明定，故被告否認犯罪事實所持之辯解
    ，縱屬不能成立，仍非有積極證據足以證明其犯罪行為，不能遽為有罪之認定，
    最高法院著有三十年上字第一八三一號判例可資參照。又告訴人之告訴，係以使
    被告受刑事訴追為目的，是其陳述是否與事實相符，仍應調查其他證據以資審認
    （最高法院五十二年臺上字第一三○○號判例參照）。
三、本件公訴人認被告涉犯上開犯行，無非是以告訴人全縉公司之指訴，且全縉公司
    之代表人洪寶龍亦陳明並未談及酬勞一事，而被告復未能舉證以實其說，況系爭
    客票尚有零頭，要與酬金均為一個整數或價金的百分之三或五之常情不符，並有
    系爭客票影本附卷可稽，為其主要論據。訊之被告乙○○固坦承有受全縉公司委
    託代為處理楓立公司積欠全縉公司七百多萬元債務，且有收受全縉公司之客票及
    現金等事實，惟堅決否認有何詐欺犯行，辯稱：是全縉公司同意以酬金約一百十
    萬元託伊代為處理楓立公司之債務，並同意於辦妥土地過戶登記後，再給付一筆
    酬金，而伊僅向全縉公司拿到十萬元現金，並非十二萬元，另有收到約一百七十
    餘萬元之客票，是全縉公司給伊的報酬，因超出約定之金額，伊有將部分客票退
    還予全縉公司等語。經查：
  （一）被告受告訴人全縉公司之委託代為處理楓立公司積欠七百萬元債務，嗣在其
        見證下，告訴人公司與楓立公司於八十八年三月二十二日達成協議，由告訴
        人公司以三千二百萬元受讓楓立公司所有坐落高雄縣大寮鄉○○段二五九一
        地號土地及其上廠房、機器、設備，用以抵償楓立公司積欠全縉公司之七百
        萬元債務等情，業據被告、告訴人分別供承、陳述甚明，且有被告所提出之
        授權書影本及切結書影本各一件為憑，此又為告訴人所不爭執，而告訴人與
        楓立公司協商時，被告確實在場一節，亦據證人李秋鋒述明在卷（見本院八
        十九年五月十六日審判筆錄），自堪採信。
  （二）又告訴人委託被告代為處理楓立公司積欠之七百萬元債務，有無論及報酬一
        節，告訴人之代表人洪寶龍固於偵查中陳稱：「‧‧我沒有與楊（指被告）
        談酬勞，這些錢不是給楊的酬勞，酬勞部分還未談」、「我們之前沒有談酬
        勞，當初楊講不用酬勞」（見偵查卷第四十三頁甲、反面）等語，惟嗣後於
        本院審理時則稱：「二十二日上午謝金龍在場的那次，謝金龍建議要給付約
        一百萬的報酬金給被告，但是要辦完成之後，就是土地都過戶完畢，一切都
        辦好，當時謝金龍確實有寫一張字條載明辦理過戶完成後，願給付被告約一
        百萬之酬金，那只是方案之一，是謝金龍的建議，雙方並未達成共識，當時
        我有說已被楓立倒了七百多萬，沒有能力再給付酬金，第二個方案，土地過
        戶後，被告要幫我出售該土地，出售後扣除楓立欠我的七百多萬債務後，給
        百分之三十的傭金，被告當時也有同意，我們是達成第二個方案」（見本院
        八十九年五月十六日審判筆錄）、「我們在談委託被告辦理時，曾有提過二
        個方案，其中一個就是報酬金約一百萬元部分，有由謝金龍寫在紙上，但我
        沒有同意，我確實有委任被告去處理我的債務，但他並沒有將土地辦理過戶
        完畢，所以不應該取得酬金，我當時是同意土地過戶後，被告要幫忙出售土
        地，在被告出售後，給他百分之三十的酬金」（見本院八十九年六月一日審
        判筆錄）等語，是其前後所述不一，顯互矛盾而有瑕疵。
  （三）再參以被告於偵審中供承：「我有收那客票，當做居中協調的酬勞，後來告
        訴人不滿意，我才還返」（見偵查卷第三十頁反面）、「我有收八百多萬元
        的客票，其中一百多萬元做為車馬費，之後有退還一部分，最後我拿到二十
        萬元，七十幾萬元是另一部分拿去酬勞，二十萬元是票，但已有兌現」（見
        偵查卷第三十六頁反面）、「‧‧‧‧沒還的部分是當初所講的酬勞」、「
        有講好酬勞一百十萬元」（見偵查卷第四十三頁反面）、「‧‧‧‧當天，
        我們在大寮鄉楓立公司內協商，協商中，有協議由洪寶龍接收，以三千八百
        萬接收，後協談降到三千二百萬，我八十八年三月二十二將八百多萬之客票
        交予我，順便寫授權書交予我處理，當日，也達成以三千二百萬處理廠房、
        設備，當時有口頭約定以一百十萬，為我的酬勞，‧‧‧‧交給我的貨款約
        六百多萬，另有一百多萬未開票的匯款單，另拿給我的客票金額約一百七十
        餘萬，這些都是大約數，全縉要拿予楓立的票是楓立開予全縉的支票，這是
        六百多萬的貨款部分，至於一百七十餘萬之客票是要給付我們報酬，只記得
        一百七十餘萬，但有幾張客票，不清楚」、「當時他們超額拿予我們一百七
        十餘萬，超出當時約定之一百十萬，我有將超出部分退還，‧‧‧‧我後來
        確實有返還他七十六萬二千八百十八元之客票共五張，並沒有還他現金」、
        「因超出他要付我們的金額，後來未辦理過戶後約十天，他叫人向我要回票
        二十張，先前我退還他的五張客票，時間已忘了，是在全縉向我催討前，我
        就已先返還該應返還之客票五張，而全縉叫人來向我要回二十張客票，是以
        他們要自己辦理為由，當初有約定我辦到權狀取得交予全縉為止，當初辦理
        過戶之事並沒有委託我，約定我的酬勞時，李金龍有書寫一張單子一百十萬
        ，他是全縉股東，那張單子有影印一張給我，但我業已遺失」（以上均見本
        院八十九年三月二十一日審判筆錄）、「票沒有在我手上，五張已還給告訴
        人，其他的是我們的酬勞，有的兌現，有的是因退票沒兌現」（見本院八十
        九年四月二十日審判筆錄）、「‧‧‧‧寫報酬金的字條是謝金龍寫的‧‧
        ‧」、「確實有這二個方案，告訴人這二個方案是一起定，第一方案是定一
        一○萬，他當時確實有告訴我他經濟困難，所以我後來也答應他土地出售後
        如有賺，要付我百分之三十，只說一一○萬是達成簽寫切結書，‧‧‧」（
        見本院八十九年五月十六日審判筆錄）、「告訴人所提的二個方案，其實是
        同一個，是約定我代為處理楓立可得酬金約一百萬，如將土地過戶並出售後
        ，扣除楓立七百萬債務後，告訴人再給我百分之三十的酬金」（見本院八十
        九年六月一日審判筆錄）等語，核與前開告訴人之代表人洪寶龍所述之報酬
        金額大致相符，顯見此係被告與告訴人間就該筆款項應作何用途之爭執，尚
        無從據此即推論被告於取得該筆款項時，即有施用詐術，使告訴人陷於錯誤
        而交付上開款項之事實，況被告嗣後亦有返還告訴人上開交付之二十五張客
        票中之五張之情，已據被告、告訴人分別供明、陳明在卷，苟被告自始即有
        不法所有之意圖，自無再退還該等客票之必要，故縱告訴人就報酬金額尚有
        爭執，且亦認被告未完成委託事項，不可取得上開報酬，惟此係被告與告訴
        人間雙方就委任事項、報酬等契約內容及契約履行問題所生之爭執，應屬民
        事糾葛，自與刑法詐欺罪之構成要件尚有未合，要難以該罪相繩。
  （四）至告訴人交付現金予被告使用一節，雙方固就金額究係十二萬元或十萬元有
        所爭執，惟該部分款項，係被告以處理上開委託事宜相關費用為由，要求告
        訴人給付之情，已據告訴人之代表人洪寶龍於本院審理時陳明：「十二萬是
        在搬東西之後，協議之前被告說要請人幫我看機器不要被楓立偷搬走及花費
        」（見本院八十九年五月十六日審判筆錄）等語在卷，參以被告供承：「現
        金只交給我十萬元，以做為處理事件費結果只花了五萬元，另這五萬元沒退
        還給他，餘額在三月二十二日解決本件事件後，就用以宴請相關人員，不包
        括全縉的洪寶龍，我後來確實有返還他七十六萬二千八百十八元之客票共五
        張，並沒有還他現金」（見本院八十九年三月二十一日審判筆錄）、「而他
        說的十二萬，不是十二萬而是十萬，我請人幫他顧東西要二萬元，三萬是大
        家一起吃喝完畢，另有五萬也是吃喝完畢」（見本院八十九年五月十六日審
        判筆錄）等語，被告雖將該筆款項多數用於吃喝，然既用於宴請工作人員，
        則此係被告契約履行內容之問題，亦難憑此遽認被告有施用詐術，使告訴人
        陷於錯誤而交付上開款項之事實，是該筆金額究係十二萬元或十萬元，自與
        本案無涉。
  （五）綜上所述，被告雖因受告訴人委託代為處理上開事務，並因而接受告訴人所
        交付之上開客票及現金，有該等客票之影本附卷可稽，惟告訴人所述，因前
        後矛盾而有瑕疵，且尚無從推論被告有自始不法所有之意圖或施用詐術，使
        告訴人陷於錯誤而交付上開客票及現金，再者，縱被告所辯不足採信，依前
        揭最高法院三十年上字第一八三一號判例說明，可知非有積極證據足資證明
        被告犯罪，不能遽為有罪之認定，從而，公訴人以告訴人之前開有瑕疵之指
        訴，遽認被告犯有上開犯行，自有未洽。又被告雖聲請傳訊證人謝金龍、王
        淑娘（即楓立公司之老闆娘）及其他人，以證明其有受告訴人委託代為處理
        上開債務及有約定報酬金等情，惟被告確有受告訴人委託一節，已如前述，
        而論及報酬金時王淑娘並未在場，亦據被告供明在卷，而證人謝金龍雖有參
        與報酬一事之討論，並將約一百萬元之酬勞金數額記載於紙上之情，然此已
        據被告、告訴人分別供承、陳述明確，故被告聲請傳訊該二證人欲證明之事
        項既均已明瞭，本院認該二人已無再予傳訊之必要，爰不予傳訊。另被告所
        聲請傳訊之「其他人」，並未陳報其等姓名及住居所，本院無從確認其身分
        ，況本院既採有利於被告之認定，自無再予傳訊該等證人之必要，亦併此敘
        明。此外，復查無其他積極證據，足資證明被告確有本件之詐欺犯行，自屬
        不能證明犯罪，應為無罪判決之諭知。
據上論斷，應依刑事訴訟法第三百零一條第一項，判決如主文。
中    華    民    國      八十九      年      六      月      十五      日
                                  臺灣高雄地方法院刑事庭
                                      法  官  李麗珠
右甲本證明與原本無異。
如不服本判決，應於判決送達後十日內，向本院提出上訴狀。
                                      書記官    簡鴻雅
中    華    民    國      八十九      年      六      月      十七      日


司法院資訊處製作；財團法人民間司法改革基金會備份。
